【裁判字號】    92,簡上,17
【裁判日期】    920722
【裁判案由】    給付運費
【裁判全文】
臺灣臺北地方法院民事判決                          九十二年度簡上字第一七號
    上  訴  人  永豐運通有限公司
    即反訴原告
    法定代理人  甲○○
    訴訟代理人  林昇格  律師
    複代理人    高宏文  律師
    被上訴人    新崴航空貨運承攬有限公司
    即反訴被告
    法定代理人  乙○○
    訴訟代理人  丙○○
右當事人間請求給付運費事件，上訴人對於中華民國九十一年十一月十四日本院台北
簡易庭九十一年度北簡字第一五五五九號第一審判決提起上訴，本院判決如左：
    主      文
上訴及反訴均駁回。
第二審及反訴訴訟費用由上訴人（暨反訴原告）負擔。
    事實及理由
壹、程序方面：按對於簡易程序之第一審判決，受不利益判決之當事人固得上訴於管
    轄之地方法院，且當事人對於該上訴程序，為訴之變更、追加或提起反訴，致應
    適用通常訴訟程序者，不得為之，惟當事人為訴之變更或追加或提起反訴，非經
    他造同意，亦不得為之，但為符合訴訟經濟之原則，並達到審理集中化之目標，
    若當事人就主張抵銷之請求尚有餘額部分，如有利用同一訴訟程序以求解決之必
    要，於法院認有訴之利益時，應許其提起反訴，以避免當事人就此部分另行起訴
    ，使法院須就同一債權之存否重新審理，而違背訴訟經濟之原則，此觀諸民事訴
    訟法第四百三十六條之一第一項、第二項、第三項準用第三編第一章第四百四十
    六條第二項但書之規定自明，經查本件被上訴人於原審係主張兩造自民國九十一
    年五月十六日起至同年六月十三日止，陸續委託其運送物品，運費總計新台幣（
    下同）四十四萬四千九百三十五元，為此訴請上訴人給付運費，惟上訴人則抗辯
    被上訴人及其分公司ＡＩＲ ＺＥＢＲＡ ＡＩＲ ＥＲＥＩＧＨＴ（ＨＫ） ＬＴ
    Ｄ（以下簡稱香港新崴公司）自九十年十一月份起，在上訴人尚未核對出帳款前
    即陸續以扣留貨物為由，要求上訴人付清其自認之帳款，並答應會配合對帳，以
    此種脅迫方式，要求上訴人給付六十八萬九千八百四十三元，上訴人實因受此脅
    迫行為而為意思表示，據此撤銷該給付金錢之法律行為，就此金額主張抵銷應給
    付之運費，嗣於本件上訴程序言詞辯論時提起反訴，請求被上訴人給付經抵銷請
    求後之餘額二十四萬四千九百零八元，顯見本件上訴人於上訴程序言詞辯論時提
    起反訴，並未因而須適用通常訴訟程序，且係關於抵銷之請求尚有餘額部分，矧
    之上訴人所為，揆諸上述法條之規定，核無違誤，應予准許，合先敘明。
貳、實體方面：
    一本件被上訴人起訴主張上訴人自九十一年五月十六日起至九十一年六月十三日
      止，陸續委託伊運送物品（台灣至香港、台灣至上海），運費總計四十四萬四
      千九百三十五元，伊業已依約完成運送義務，惟上訴人迄未依約給付運費，為
      此依運送契約之法律關係，請求判決上訴人應給付四十四萬四千九百三十五元
      及自起訴狀繕本送達翌日（即九十一年十月十四日）起算之法定利息，原審判
      決被上訴人勝訴，上訴人不服，提起上訴，並於上訴程序中提起如前所述之反
      訴，被上訴人於本院答辯聲明：上訴及反訴均駁回。
    二上訴人即反訴原告則以：伊與被上訴人長期合作經營運送事務，由被上訴人與
      香港新崴公司就伊所託運之貨物，共同由台灣運送至大陸，雖有關運送事項之
      記載、運費之計算係由香港新崴公司所出具之商業發票為憑，但關於運費之收
      取皆由被上訴人所為，顯見被上訴人應係香港新崴公司之總公司，伊自得以與
      香港新崴公司所溢付之運費及請求賠償合計為一百二十八萬四千四百五十五元
      （詳如附件所示），及香港新崴公司以扣留貨物為要脅，要求伊給付六十八萬
      九千八百四十三元予被上訴人後，始同意讓當地受貨人提貨，就此受脅迫之意
      思表示主張撤銷該給付金錢之法律行為，自可依不當得利請求返還該款項，並
      就被上訴人所請求給付運費部分為抵銷之抗辯等語置辯，並於本院上訴及反訴
      請求聲明：(一)原判決關於命上訴人給付被上訴人四十四萬四千九百三十五元及
      自九十一年十月十四日起至清償日止，按週年利率百分之五計算之利息之部分
      廢棄；(二)被上訴人在第一審之訴駁回；(三)反訴被告應給付反訴原告二十四萬四
      千九百零八元，及自九十二年七月一日起至清償日止，按週年利率百分之五計
      算之利息。
    三本件經依民事訴訟法第四百六十三條準用同法第二百七十條之一第一項第三款
      規定，整理並協議簡化爭點及不爭執之事項後，茲因上訴人對於被上訴人主張
      於前述時地委託運送貨物及尚積欠運費四十四萬四千九百三十五元等情並不爭
      執，惟上訴人否認有應給付該筆貨款之義務，並以被上訴人與香港新崴公司為
      總公司與分公司之關係，自得以前開情詞置辯，是本件應予審究兩造之爭點厥
      為(一)上訴人得否本於與香港新崴公司間之事由對抗被上訴人，亦即被上訴人與
      香港新崴公司在法人之人格上是否同一？上訴人主張發生抵銷原因之各筆交易
      ，其締約對造究係何人？被上訴人有無承諾與香港新崴公司共同負擔契約義務
      ？前述各筆交易，是否被上訴人以香港新崴公司名義與上訴人進行交易？有無
      民法總則施行法第十五條規定之適用？(二)上訴人有無受香港新崴公司脅迫而為
      意思表示支付六十八萬九千八百四十三元？並據此主張抵銷後之餘額提起反訴
      ，上訴人就此有利於己之事實主張，是否已為相當之證明？茲分析如下：
      (一)按請求履行債務之訴，除被告自認原告所主張債發生原因之事實外，應先由
        原告就此主張此項事實，負舉證之責任，必須證明其為真實後，被告於其抗
        辯事實，始應負證明之責任，此為舉證責任分擔之原則，此觀諸民事訴訟法
        第二百七十七條之規定自明，本件被上訴人主張基於兩造間運送契約關係，
        請求上訴人給付如前所述之運費債權，既為上訴人所不爭執，惟上訴人僅以
        如上所述之抵銷抗辯，揆諸上揭舉證責任之分配，自應由上訴人就此有利於
        己之事實負舉證之責，亦即上訴人應證明香港新崴公司是被上訴人或被上訴
        人公司各股東所投資，甚或互相持股或係被上訴人公司之分公司乙節，合先
        敘明。
      (二)經查上訴人主張被上訴人為香港新崴公司之總公司乙節，無非係以提出香港
        新崴公司九十年十二月十二日之傳真函、九十年十二月六日支票簽收單、九
        十年六月九日索賠函、九十一年二月二十六日世華聯合商業銀行民權分行匯
        出匯款申請書（交易憑證）、九十年十一月十二日和解書、九十年十二月三
        日世華聯合商業銀行匯出匯款回條、商業發票、香港新崴公司手稿、港幣一
        千二百八十四點一八元帳單、收據等影本為其主要論據，惟上訴人所提出之
        前述證物，除九十年十二月六日支票簽收單外，諸如索賠書、和解書、匯款
        證明、商業發票、甚至香港新崴公司手稿等資料，均係以香港新崴公司之名
        義出具或參與，其上均無被上訴人名義所為意思表示之記載，此外上訴人迄
        今仍無法提出其他積極證據證明香港新崴公司確係被上訴人公司之分公司或
        係被上訴人公司股東成員所投資設立，況且經本院依職權查詢被上訴人在我
        國境內並無分公司設立登記資料，亦有卷附分公司名稱查詢單可稽，並為兩
        造所不爭執，執之，上訴人主張香港新崴公司為被上訴人之分公司乙節，要
        無可採；至於支票簽收單，其上雖載明：此票用於支付新崴航空貨運承攬有
        限公司及香港新崴公司之運費、本票收取人：新崴航空貨運承攬有限公司，
        並為被上訴人所簽收，然此亦僅能證明被上訴人曾於九十年十二月六日收取
        上訴人所交付五百萬元之票據乙節，況且有關該支票簽收單上之文字之記載
        均係上訴人先行印好再由被上訴人簽收，此為兩造所不爭執，是該簽收單之
        用語、措詞既均係上訴人所自行打印，則所載「此票用於支付新崴航空貨運
        承攬有限公司及香港新崴公司之運費」，尚難據此認定被上訴人有承諾與香
        港新崴公司共同負擔運送契約之義務，何況依上訴人所提出前揭證據，不但
        係香港新崴公司名義所出具之文件，且均早在九十一年五月十六日起至九十
        一年六月十三日間本件運貨之前九十年九月間起至九十一年一月間所發生之
        事，更何況被上訴人對於九十年十二月六日收取該票據，旋於翌日即九十年
        十二月七日將該筆款項匯予香港新崴公司，此有被上訴人提出匯款單一份（
        見原審卷第六十二頁）為憑，此外上訴人復未提出任何證據足以證明被上訴
        人與香港新崴公司在法人之人格上同一、被上訴人有承諾與香港新崴公司共
        同負擔契約義及被上訴人是以香港新崴公司之名義與上訴人進行運送契約等
        情，執之，上訴人並無法證明如附件所示係委託被上訴人為運送所溢付金額
        及所得請求之賠償金額，遽而主張與本件未給付之運費抵銷，自屬無據。
      (三)第按當事人主張其意思表示係被詐欺或脅迫而為之者，應就其被詐欺或被脅
        迫之事實，負舉證之責任，最高法院二十一年上字第二０一二號著有判例意
        旨可參，本件上訴人另以受香港新崴公司之脅迫而對被上訴人為給付六十八
        萬九千八百四十三元，並以上訴理由狀之送達為撤銷之意思表示，上訴人自
        得依不當得利請求被上訴人返還該筆款項，為此得主張與本件運費抵銷並就
        餘額提起反訴等語，惟被上訴人否認有何脅迫之行為，並以若有脅迫之情形
        ，上訴人與被上訴人何以事後繼續交易等語置辯，是依前述舉證責任之分配
        ，上訴人自應就受脅迫之事實負舉證之責，經查上訴人主張受香港新崴公司
        脅迫而交付上揭款項，無非係以九十年十二月十二日之傳真函所載「付款提
        貨」之意為證，然觀諸該傳真函記載：「到目前為止，貴司（指上訴人）仍
        欠我司港幣八萬三千二百一十二點四六元給我司，也欠我司台北總公司台幣
        六十九萬七千一百四十八元，請一起清付，我司答應貴司會配合對帳，如有
        需要幫忙的地方，會加以協助，如有差異會多除少補，如貴司清付以上帳款
        （港幣八萬三千二百一十二點四六元、台幣六十九萬九千二百四十八元），
        我司會同意貴司立即提貨，多謝合作」等字樣，顯見上訴人與香港新崴公司
        在九十年十二月十二日之前就運送契約有關運費給付、貨物之提領間尚有紛
        爭存在，亟須兩家公司配合對帳，再者運送人為保全其運費及其他費用得受
        清償之必要，按其比例，對運送物，有留置權，運費及其費用之數額有爭執
        時，受貨人得將有爭執之數額提存，請求運送物之交付，是運送人通常於運
        司清付以上帳款：：我司會同意貴司立即提貨；：」，惟如上所述，運送人
        既於運送完成後可請求託運人給付運費，並得在託運人未依約支付運費時，
        依法行使法定留置權，自尚難據此認定上訴人受香港新崴公司脅迫而給付被
        上訴人相關運送款項，此外上訴人復未就此有利於己之事實提出積極證據以
        實其說，從而上訴人主張受脅迫而撤銷意思表示乙節，殊無可採。
    四綜上所述，上訴人抗辯訴外人香港新崴公司為被上訴人之分公司或者係共同委
      託被上訴人運送，自得就與訴外人香港新崴公司間之債權主張與該筆運費債務
      抵銷乙節，自無可採，從而，被上訴人本於兩造運送契約之法律關係，請求上
      訴人給付其所不爭執之運費四十四萬四千九百三十五元及自起訴狀繕本送達翌
      日（即九十一年十月十四日）起至清償日止，按週年利率百分之五計算之利息
      ，委有理由，應予准許，原審據此為被上訴人勝訴之判決，於法並無違誤，上
      訴意旨猶執前詞指摘原判決不當，求予廢棄改判，為無理由，應駁回其上訴；
      另上訴人即反訴原告本於不當得利之法律關係提起反訴，請求被上訴人即反訴
      被告返還無法律上原因之運費六十八萬九千八百四十三元，經與被上訴人所起
      訴主張給付之運費四十四萬四千九百三十五元抵銷後，尚餘二十四萬四千九百
      零八元應返還予上訴人即反訴原告，惟上訴人即反訴原告並未舉證證明係受香
      港新崴公司脅迫之事實，如前所述，故上訴人即反訴原告此部分之主張自無可
      信，執之，上訴人即反訴原告依民法第一百七十九條不當得利之法律關係，請
      求被上訴人即反訴被告返還如訴之聲明所示之款項，為無理由，應予駁回。
參、據上論結，本件上訴及反訴為無理由，依民事訴訟法第四百三十六條之一第三項
    、第四百四十九條第一項、第七十八條，判決如主文。
中      華      民      國    九十二    年      七      月    二十二    日
                                      民事第四庭審判長法  官  林勤綱
                                                      法  官  周玫芳
                                                      法  官  陳博文
右正本係照原本作成。
不得上訴。
中      華      民      國    九十二    年      七      月    二十二    日
                                                      書記官  蔡嘉萍


司法院資訊處製作；財團法人民間司法改革基金會備份。
